【裁判字號】    97,繼,33
【裁判日期】    970428
【裁判案由】    拋棄繼承
【裁判全文】
臺灣宜蘭地方法院民事裁定                97年度繼字第33號
聲  明  人  辛○○
            庚○○
            癸○○
            壬○○
            己○○
            乙○○
上列聲明人聲明拋棄繼承權事件，本院裁定如下：
    主  文
聲明駁回。
聲請程序費用由聲請人負擔。
    理  由
一、本件聲明意旨略以：被繼承人戊○○於民國95年12月9日死
    亡，聲明人係戊○○之兄妹，戊○○之子女丁○○、丙○○
    、甲○○於96年2月6日向本院聲明拋棄繼承，經本院以96年
    度繼字第33號受理，嗣於96年2月13日函覆准予備查在案。
    惟該拋棄繼承案件所附拋棄繼承通知書收據上聲明人6人之
    印文，係聲明人癸○○應丁○○之要求向其餘聲明人取得印
    章後所蓋印，聲明人癸○○僅向其餘聲明人稱係家務事須使
    用渠等印章，聲明人6人直至96年12月28日接獲法務部行政
    執行署板橋行政執行處命令後，始知悉丁○○、丙○○、甲○○拋棄繼承，聲明人6人得為繼承，故爰依民法第1174條
    第2項規定，聲明拋棄繼承權等語。
二、按民法第1138條規定：「遺產繼承人，除配偶外，依下列順
    序定之：(一)直系血親卑親屬。(二)父母。(三)兄弟姊妹。(四)祖父
    母。」；民法第1176條第6項前段規定：「先順序繼承人均
    拋棄其繼承權時，由次順序之繼承人繼承。」；又96年12月
    14日修正前民法第1174條規定：「繼承人得拋棄其繼承權。
    前項拋棄，應於知悉其得繼承之時起2個月內以書面向法院
    為之。並以書面通知因其拋棄而應為繼承之人。但不能通知
    者，不在此限。」；而97年1月2日增訂之民法繼承編施行法
    第1條之1第1項規定：「繼承在民法繼承編中華民國96年12
    月14日修正施行前開始且未逾修正施行前為限定或拋棄繼承
    之法定期間者，自修正施行之日起，適用修正後限定或拋棄
    繼承之規定。」
三、經查：
  (一)本件被繼承人戊○○於95年12月9日死亡，其死亡時無配偶
    ，且父親李添葉、母親林素香均已死亡，其子女丁○○、丙○○、甲○○於96年2月6日具狀檢附戶籍謄本、印鑑證明、
    拋棄繼承通知書收據、繼承系統表，向本院聲明拋棄繼承，
    經本院以96年度繼字第33號受理，並於96年2月13日准予備
    查在案，此業經本院調取本院96年度繼字第33號卷宗核閱無
    誤。
  (二)而聲明人辛○○、庚○○、癸○○、壬○○、己○○、乙○○與被繼承人戊○○間具有兄妹之親屬關係，為第三順位之
    繼承人，此有戶籍謄本在卷可參（見本院卷第7頁至第12頁
    ），且依本院96年度繼字第33號卷附拋棄繼承通知書收據，
    顯示於96年2月6日，丁○○、丙○○、甲○○確有將拋棄繼
    承乙事，以書面通知聲明人6人，並經聲明人6人在該拋棄繼
    承通知書收據上「簽收人」欄簽名及蓋用印文。雖聲明人己○○、乙○○均辯稱：因當時要辦理渠等伯父李添枝之代位
    繼承，所以渠等印章始放在癸○○處，拋棄繼承通知書收據
    上「簽收人」欄之簽名係癸○○所簽，印文亦係癸○○所蓋
    ，事前皆未經渠等同意，渠等係於96年12月28日接獲法務部
    行政執行署板橋行政執行處命令後，始知悉丁○○、丙○○
    、甲○○拋棄繼承等語；而聲明人癸○○則辯稱：因當時要
    辦理伊伯父李添枝之繼承登記，伊即向其他聲明人要印章，
    之後丁○○至伊住處，伊未注意拋棄繼承通知書收據上之字
    體，除簽本人姓名及蓋章外，並擅自代其他聲明人簽名、蓋
    章，伊事後亦未告知其他聲明人，伊係於96年12月28日接獲
    法務部行政執行署板橋行政執行處命令後，始知悉丁○○、
    丙○○、甲○○拋棄繼承等語。然：
  1.證人丁○○於本院證述：「96年度繼字第33號卷第19頁拋棄
    繼承通知書收據上簽收人辛○○、庚○○、癸○○、壬○○
    己○○、乙○○的印章是我在我伯父癸○○住處，我跟他拿
    的，是在我父親過世後2個月內的某一天。簽名是我伯父癸○○在他家幫我簽的，我有拿拋棄繼承通知書收據給癸○○
    看，我告訴癸○○『我要辦拋棄繼承，麻煩他簽名過目』，
    因為印章也在癸○○那邊，所以就直接蓋一蓋，簽收人的簽
    名全部都是癸○○1個人簽名。…96年度繼字第33號卷第20
    頁繼承系統表不是我寫的，上面丁○○、丙○○、甲○○印
    章也不是我蓋的，我把3個印章交給癸○○去法院辦理，因
    為我人都在彰化，我沒有看到這個繼承系統表，我是今天才
    看到，請求權人丁○○也不是我親自簽名的。…96年度繼字
    第33號卷第21頁至23頁民事陳報狀沒有我親自書寫的字跡，
    我不清楚是誰寫的，我要拋棄繼承就是請我伯父癸○○幫我
    代辦的，民事陳報狀上的印章不是我親自蓋的，因為我委託
    辦理，所以我就將我自己的印章及丙○○、甲○○、法定代
    理人子○○的印章交給癸○○代為辦理，丙○○、甲○○、
    子○○有同意我處理拋棄繼承的事宜。96年度繼字第33號卷
    第3頁至第5頁民事拋棄繼承權狀不是我寫的，印章也不是我
    蓋的，我4個印章都交給癸○○。…我和甲○○、丙○○、
    子○○的印章是在我拿拋棄繼承通知書收據給癸○○時，我
    一併把我們4個人的印章交給癸○○，我有請癸○○幫我們
    辦理拋棄繼承，因為我們人在彰化不方便辦理，而且對這邊
    的法院也不熟。癸○○在辦理完畢拋棄繼承後就將我們4個
    人的印章郵寄還給我們。很久以前我跟癸○○聊過我父親的
    債權人到家裡來要債，所有周圍的親戚包括我伯父及姑姑都
    知道我們家經濟不好過，我要辦理拋棄繼承時有告訴癸○○
    我父親可能有負債，是在我爸爸過世，在我家辦喪事時。」
    等語（見本院卷第57頁至第61頁）。佐以聲請人癸○○於本
    院訊問時供述：「丁○○到我住處說要辦理他父親戊○○的
    拋棄繼承要來蓋章，我國小有畢業我認識字，…96年度繼字
    第33號卷第19頁拋棄繼承通知書收據上癸○○的簽名及印章
    是我親自所為，辛○○、庚○○、壬○○、己○○、乙○○
    名字都是我簽的，他們的印章也是我蓋的。…丁○○有跟我
    講，他爸爸死掉要辦理拋棄繼承，丁○○說要我們兄弟蓋1
    個章。…96年度繼字第33號卷第20頁繼承系統表上辛○○、
    李清發、庚○○、癸○○、壬○○、乙○○、己○○是我寫
    的，…我的姪子丁○○拿給我，我就幫他寫一寫，我先處理
    拋棄繼承通知書收據，之後丁○○才又拿這份繼承系統表給
    我寫。」等語（見本院卷第53頁至第55頁）。聲明人己○○
    於本院訊問時供承：「96年度繼字第33號卷第21頁至23頁民
    事陳報狀上第22頁的字跡全部都是我寫的，…當時我知道丁○○要辦理拋棄繼承，我就幫丁○○寫。」等語（見本院卷
    第48頁）。綜觀證人丁○○證詞及聲明人癸○○、己○○之
    陳述，足認聲明人癸○○除親自簽名及蓋章外，其確有書寫
    辛○○、庚○○、壬○○、己○○、乙○○之姓名及蓋用渠
    等印章在96年度繼字第33號卷第19頁拋棄繼承通知書收據上
    「簽收人」欄；另癸○○除親自簽名外，其確有書寫辛○○
    、李清發、庚○○、壬○○、己○○、乙○○之姓名在96年
    度繼字第33號卷第20頁繼承系統表上，且聲明人癸○○於被
    繼承人戊○○死亡時即知悉戊○○可能有負債，嗣尚代理證
    人丁○○向本院聲明拋棄繼承事宜，而聲明人己○○在96年
    度繼字第33號拋棄繼承案件中亦代理證人丁○○書寫民事陳
    報狀，內容為：「事由：補陳拋棄繼承之書類。說明：聲請
    人於96年2月6日檢附聲明其父戊○○死亡之繼承拋棄狀，僅
    欠缺其祖父之除戶謄本1戶，今陳報如上。謹狀。」，顯見
    聲明人癸○○、己○○均知悉丁○○、丙○○、甲○○拋棄
    繼承乙事，並代理該3人向本院辦理聲明拋棄繼承。
  2.且經本院依職權查詢聲明人6人自93年至95年所得資料，結
    果並無任何繼承土地之所得，此有稅務電子閘門財產所得調
    件明細表6份在卷可參（見本院卷第68頁至第96頁）。而依
    聲明人癸○○、己○○所陳報之宜蘭縣壯圍鄉○○段29地號
    土地登記第二類謄本1份、戶籍謄本9份、李添枝繼承系統表
    1 份、51年11月3日土地買賣契約書影本1份（見本院卷第98
    頁至第123頁），亦無法證明聲明人辛○○、庚○○、壬○○、己○○、乙○○有交付印章委任癸○○辦理任何土地繼
    承登記之事實。況辦理土地繼承登記攸關自身權益甚鉅，惟
    聲明人乙○○竟於本院訊問時供稱：「我的印章交給癸○○
    ，辦理祖先的土地繼承，辦理何人的土地繼承我也不清楚，
    有沒有辦理出來我也不清楚。」等語（見本院卷第50頁），
    核與常理相違。另承前述，癸○○受證人丁○○之委任辦理
    拋棄繼承事宜，而印章係屬個人重要物品，聲明人癸○○在
    向其餘聲明人索取印章時，衡情當會明確告知上開用途，並
    取得渠等授權，渠等始會交付印章予癸○○。故聲明人仍以
    前詞辯稱係因欲辦理土地繼承登記事宜，始將印章交付癸○○，渠等均不知悉丁○○、丙○○、甲○○已拋棄繼承等語
    ，顯係事後卸責之詞，不足採信。
  3.綜上證據，可證聲明人辛○○、庚○○、壬○○、己○○、
    乙○○確有交付印章予聲明人癸○○，並授權癸○○於96年
    度繼字第33號丁○○、丙○○、甲○○拋棄繼承案件之96年
    2月6日拋棄繼承通知書收據上「簽收人」欄簽名及蓋章、繼
    承系統表上簽名，證人丁○○並委任聲明人癸○○、己○○
    向本院辦理聲明拋棄繼承事宜，故聲明人6人於96年2月6日
    既已知悉渠等為被繼承人戊○○之繼承人，依上開法條所示
    ，應適用96年12月14日修正前民法第1174條第2項規定，即
    應於知悉渠等得繼承之時起2個月內以書面向法院聲明拋棄
    繼承，渠等遲至97年1月15日始向本院聲明拋棄繼承，顯已
    逾2個月之期間，於法不合，應予駁回。
四、依非訟事件法第21條第1項前段，裁定如主文。
中    華    民    國    97    年    4    月     28    日
                   臺灣宜蘭地方法院家事法庭
                       法  官  蘇錦秀
以上正本與原本無異。
如不服本裁定，應於裁定送達後10日內向本院提出抗告狀（應附
繕本）。
中    華    民    國    97    年    4     月    28    日
                       書記官  邱淑秋


司法院資訊處製作；財團法人民間司法改革基金會備份。
